高雄高等行政法院判決　　　　　　　　　　　　　　 九十年度訴字第一七○五號
　　　　　　　　　　　　　　　.
　　原　　　告　甲○○
　　參　加　人　乙○○
　　　　　　　　丙○○○
　　　　　　　　丁○○
　　　　　　　　戊○○
　　右　四　人
　　訴訟代理人　甲○○
　　被　　　告　財政部台灣省南區國稅局
　　代　表　人　許虞哲　局長
　　訴訟代理人　庚○○
　　　　　　　　己○○
右當事人間因遺產稅事件，原告不服財政部中華民國九十年八月十六日台財訴字第○
九○○○一七二一○號訴願決定，提起行政訴訟，本院判決如左：
　　主  文
原告之訴駁回。
訴訟費用由原告負擔，參加訴訟費用由參加人負擔。
    事  實
一、事實概要：
    緣原告與參加人之被繼承人許鈴於民國（下同）八十五年六月二十四日死亡，
    繼承人等於同年十月十一日辦理遺產稅申報，經被告核定遺產總額新台幣（下同
    ）一六九、九三二、八四三元，應納稅額二八、五二一、○七九元，繼承人等於
    八十六年八月五日繳納完畢。嗣原告（繼承人之一）於九十年一月三十一日提出
    申請書，主張被繼承人遺產中訂有三七五租約之數筆農地，應免課徵遺產稅，請
    依稅捐稽徵法第二十八條規定退還溢繳之遺產稅，經被告以被繼承人死亡日期係
    八十五年六月二十四日，依行為時之農業發展條例規定意旨，出租之三七五農地
    既非由繼承人自任耕作，不得自遺產總額中扣除為由，否准其退稅之申請，原告
    不服，提起訴願，亦遭駁回，遂提起本件行政訴訟。
二、兩造聲明：
(一)原告及參加人聲明求為判決：訴願決定及原處分均撤銷，並請求退還溢繳稅額一
    千四百二十七萬四千六百元及自九十年二月一日起至清償日止，按年息百分之五
    計付之利息。
(二)被告聲明求為判決：駁回原告之訴。
三、兩造之爭點：
甲、原告及參加人主張之理由：
(一)查繼承人之一丙○○○為自耕農，數十年來率領其餘四名繼承人，與被繼承人共
    同從事農業生產，可以耕種自己的農地是事實，出租農地是第一代地主的行為與
    行政當局的命令，不是被繼承人及所有繼承人的意願，非要繼承人負全責。
(二)又耕地三七五減租條例第十九條，租約期滿出租人符合收回自耕條件後，仍須付
    出地價三分之一的巨額贖金，偏離發展農業擴大農場經營規模的主題，強力阻止
    地主發展農業，是錯誤的法令。
(三)且繼承人之一乙○○長年從事農業生產販賣工作，脊椎骨受傷不能再從事販賣工
    作，進而影響農業生產，原告以此要求擴大農場經營規模，收回三七五農地，建
    立展售中心解決販賣加強生產，但佃農提出分割三分之一土地的要求，使農地的
    繼承費用，由零上升超過百分之六十，是三七五農地不能依繼承人意願從事農業
    生產，顯然是繼承沒有完成，權利不在「義務被放大」在繼承尚未實現的時刻，
    原告要求以當前正確的法令為準，撤銷三七五農地遺產稅處分，實因為當年農業
    發展條例是限制地主發展農業的條例，是偏離農業發展主題，對農業發展預設對
    象與立場的錯誤法令，被告引用錯誤法令加徵農地遺產稅，錯誤計算繼承費用，
    使繼承人需付出百分之六十費用後，才能從頭開始作農業。
乙、被告主張之理由：
(一)按「遺產中之農業用地及其地上農作物，由繼承人或受遺贈人，繼續經營農業生
    產者，扣除其土地及地上農作物價值之全數。‧‧‧。」為行為時遺產及贈與稅
    法第十七條第一項第六款所規定。又「‧‧‧關於家庭農場是否包括出租之三七
    五農地乙節：經准經濟部七十一年四月二十二日經農一字第七一○六號函復﹕『
    依農業發展條例第二十三條（現行法第三十一條）規定之意旨，僅指能自耕而能
    繼續經營農業生產之繼承人一方得免徵遺產稅或贈與稅，至出租之三七五農地，
    並非由繼承人自任耕作，與上開條文之法意未盡相符』，是以出租之三七五農地
    ，既非由繼承人自任耕作，不得自遺產總額中扣除。」亦為財政部七十一年五月
    三十一日台財稅第三四○四四號函所明釋。
(二)查本案被繼承人係於八十五年六月二十四日死亡，依行為時之農業發展條例規定
    意旨，出租之三七五農地既非由繼承人自任耕作，自不得自遺產總額中扣除，此
    揆諸首揭之規定及函釋意旨甚明。雖八十九年一月二十六日修正公布之農業發展
    條例等相關法令已就此部分規定作大幅變革，惟並未訂有追溯條款，且按稅法適
    用之基本原則，「課稅事實發生時之法律或事實狀態乃判斷核課處分合法性之基
    準。‧‧‧課稅事實發生至原處分或復查決定作成之前，法律或事實有所改變亦
    不影響處分或決定之合法性。」（參吳庚大法官行政爭訟法論修正版第二○一頁
    ），以及行政法院八十六年四月份修正二月份庭長評事聯席會議之決議：「‧‧
    ‧。課徵本稅有關之法律規定‧‧‧，雖於行為後法律經修正，‧‧‧均適用行
    為時法律。」是本案原處分機關依實體從舊原則及行為時法律所為之處分，並無
    不當或違誤。
    理  由
一、本件參加人乙○○、丙○○○、丁○○、戊○○等四人與原告均為共同繼承人，
    就本件稅捐債務均屬連帶債務人，彼等就本件撤銷訴訟結果，有法律上之利害關
    係，依行政訴訟法第四十二條第一項規定，其參加訴訟為無不合，應予准許，合
    先敘明。
二、原告主張被繼承人許鈴之繼承人丙○○○為自耕農，數十年來率領其餘四名繼
    承人，與被繼承人共同從事農業生產，可以耕種自己的農地是事實，出租農地是
    第一代地主的行為與行政當局的命令，不是被繼承人及所有繼承人的意願，非要
    繼承人負全責；又耕地三七五減租條例第十九條，租約期滿出租人符合收回自耕
    條件後，仍須付出地價三分之一的巨額贖金，偏離發展農業擴大農場經營規模的
    主題，強力阻止地主發展農業，是錯誤的法令；且繼承人之一乙○○長年從事農
    業生產販賣工作，脊椎骨受傷不能再從事販賣工作，進而影響農業生產，原告以
    此要求擴大農場經營規模，收回出租之三七五農地，建立展售中心解決販賣加強
    生產，但佃農提出分割三分之一土地的要求，使農地的繼承費用，由零上升超過
    百分之六十，是訂有三七五租約之農地不能依繼承人意願從事農業生產，顯然是
    繼承沒有完成，在繼承尚未實現的時刻，原告要求以當前正確的法令為準，撤銷
    訂有三七五租約之農地之遺產稅處分，並請求退還稅款一千四百二十七萬四千六
    百元及自九十年二月一日起至清償日止，按年息百分之五計付之利息等語。被告
    則以按「遺產中之農業用地及其地上農作物，由繼承人或受遺贈人，繼續經營農
    業生產者，扣除其土地及地上農作物價值之全數。‧‧‧。」為行為時遺產及贈
    與稅法第十七條第一項第六款所規定；又「‧‧‧關於家庭農場是否包括出租之
    三七五農地乙節：經准經濟部七十一年四月二十二日經農一字第七一○六號函復
    ﹕『依農業發展條例第二十三條（現行法第三十一條）規定之意旨，僅指能自耕
    而能繼續經營農業生產之繼承人一方得免徵遺產稅或贈與稅，至出租之三七五農
    地，並非由繼承人自任耕作，與上開條文之法意未盡相符』，是以出租之三七五
    農地，既非由繼承人自任耕作，不得自遺產總額中扣除。」亦為財政部七十一年
    五月三十一日台財稅第三四○四四號函所明釋；本件被繼承人係於八十五年六月
    二十四日死亡，依行為時之農業發展條例規定意旨，出租之三七五農地既非由繼
    承人自任耕作，自不得自遺產總額中扣除，此揆諸首揭之規定及函釋意旨甚明等
    語，資為抗辯。
三、按「遺產中之農業用地及其地上農作物，由繼承人或受遺贈人，繼續經營農業生
    產者，扣除其土地及地上農作物價值之全數。‧‧‧」為行為時遺產及贈與稅法
    第十七條第一項第六款所規定；又「家庭農場之農業用地，其由能自耕之繼承人
    一人繼承或承受，而繼續經營農業生產者，免徵遺產稅或贈與稅，．．．」，行
    為時農業發展條例第三十一條亦有明文。而「‧‧‧關於家庭農場是否包括出租
    之三七五農地乙節：經准經濟部七十一年四月二十二日經農一字第七一○六號函
    復﹕『依農業發展條例第二十三條（即行為時第三十一條）規定之意旨，僅指能
    自耕而能繼續經營農業生產之繼承人一方得免徵遺產稅或贈與稅，至出租之三七
    五農地，並非由繼承人自任耕作，與上開條文之法意未盡相符』，是以出租之三
    七五農地，既非由繼承人自任耕作，不得自遺產總額中扣除。」亦為財政部七十
    一年五月三十一日台財稅第三四○四四號函所明釋。
四、經查：被繼承人許鈴於八十五年六月二十四日死亡，繼承人等於同年十月十一
    日辦理遺產稅申報，經被告核定遺產總額一六九、九三二、八四三元，應納稅額
    二八、五二一、○七九元，繼承人等於八十六年八月五日繳納完畢，嗣原告於九
    十年一月三十一日提出申請書，主張被繼承人遺產中訂有三七五租約之數筆農地
    ，應免課徵遺產稅，請依稅捐稽徵法第二十八條規定退還溢繳之遺產稅，經被告
    以被繼承人死亡日期係八十五年六月二十四日，依行為時之農業發展條例規定意
    旨，出租之三七五農地既非由繼承人自任耕作，不得自遺產總額中扣除為由，否
    准其退稅之申請等情，此有被告遺產稅核定通知書、被告八十五年度遺產稅繳款
    書、退稅申請書、被告九十年二月十五日南區國稅審二字第九００一０七一七號
    函等影本在卷可稽，堪予認定。本件爭點有二：（一）為有關課徵遺產稅能否以
    事後相關法律修正，而認定行為時之法律為錯誤，請求退稅；（二）行為時遺產
    及贈與稅第十七條第一項第六款及農業發展條例第三十一條之規定，究竟由繼承
    人一人繼承或承受，即可享有免徵遺產稅之優惠，或是須由能自耕之繼承一人繼
    承，繼續自任耕作始能享有免徵遺產稅之優惠。茲分述如下：
(一)按「課稅事實發生時之法律或事實狀態乃判斷核課處分合法性之基準，課稅事實
    發生至原處分或復查決定作成之前，法律或事實有所改變亦不影響處分或決定之
    合法性」，此為稅法適用之基本原則（吳庚大法官所著行政爭訟法論修正版第二
    ０一頁參照）。又「稅捐稽徵法第四十八條之三從新從輕原則僅適用於違反作為
    或不作為義務而裁處之行政罰，如罰鍰金額或倍數修正之情形，尚不及於除此以
    外之事項，課徵本稅有關之法律規定或漏稅額之計算等，雖於行為後法律經修正
    ，本稅及據以科處之行政罰所涉及之漏稅額計算，如免稅額、扣除額、稅率等，
    均適用行為時法律」（改制前行政法院八十六年四月份修正二月份庭長評事聯席
    會議決議參照）。原告主張原農業發展條例第二十三條是錯誤的法令，要求以現
    在正確的法令准予撤銷出租之三七五農地之遺產稅處分云云。查農業發展條例就
    農地遺產稅優惠之規定雖於八十九年一月二十六日修正為第三十八條第一項前段
    「作農業使用之農業用地及其地上農作物，由繼承人或受遺贈人承受者，其土地
    及地上農作物之價值，免徵遺產稅，．．．」，並未規定免徵遺產稅之要件，須
    限於家庭農場之農業用地，或須僅由一人繼承或承受，或由繼承人或承受人繼續
    經營農業生產者始得受此優惠，惟於同條項後段規定承受之農地仍須作農業使用
    ，否則應追繳應納稅賦。修正後之規定與行為時之農業發展條例第三十一條規定
    「家庭農場之農業用地，其由能自耕之繼承人一人繼承或承受，而繼續經營農業
    生產者，免徵遺產稅．．．」，雖有差異。然本件課稅事實發生時（即原告之父
    許鈴八十五年六月二十四日死亡之日），上開法條尚未修正公布，揆諸上述說
    明，本件遺產稅課稅事實發生後，縱法律有所改變亦不影響原課稅處分之合法性
    。又稅捐稽徵法第四十八條之三雖規定「納稅義務人違反本法或稅法之規定，適
    用裁處時之法律，但裁處前之法律有利於納稅義務人者，適用最有利於納稅義務
    人之法律」，然此從新從輕原則僅適用於違反作為或不作為義務而裁處之行政罰
    ，課徵本稅有關之法律規定，雖於行為後法律經修正，亦適用行為時法律，此乃
    適用租稅法律主義及法律不溯既往原則使然，有上述改制前行政法院之決議可資
    參照。本件經被告就被繼承人許鈴所遺出租之三七五農地，依行為時之法律規
    定核定遺產稅，依法並無不合。原告主張應依現行之法律規定課徵本件遺產稅云
    云，自不可採。
(二)次查：原告之父許鈴所遺出租之三七五農地，均由各繼承人單獨繼承，固為兩
    造所不爭執。然依行為時遺產及贈與稅法第十七條第一項第六款規定「遺產中之
    農業用地及其地上農作物，由繼承人或受遺贈人，繼續經營農業生產者，扣除其
    土地及地上農作物價值之全數。‧‧‧」；又行為時農業發展條例第三十一條亦
    規定「家庭農場之農業用地，其由能自耕之繼承人一人繼承或承受，而繼續經營
    農業生產者，免徵遺產稅或贈與稅，．．．」，揆諸上述規定意旨，均係以繼承
    人繼續經營農業生產者，始可免徵遺產稅，以鼓勵農地作為農業生產使用，農業
    發展條例第三十一條更有防止農地細分，以擴大家庭農場經營規模之作用。而「
    ‧‧‧關於家庭農場是否包括出租之三七五農地乙節：經准經濟部七十一年四月
    二十二日經農一字第七一○六號函復﹕『依農業發展條例第二十三條（即行為時
    第三十一條）規定之意旨，僅指能自耕而能繼續經營農業生產之繼承人一方得免
    徵遺產稅或贈與稅，至出租之三七五農地，並非由繼承人自任耕作，與上開條文
    之法意未盡相符』，是以出租之三七五農地，既非由繼承人自任耕作，不得自遺
    產總額中扣除。」亦為財政部七十一年五月三十一日台財稅第三四○四四號函所
    明釋。該函釋雖屬行政命令，然其解釋意旨與上開法條規定，均係以繼承人繼續
    經營農業生產者，始可免徵遺產稅，除限制農地須供農業使用外，並有鼓勵繼承
    人自任耕作之意，原告及參加人等繼承出租之三七五農地，於依法令或租約收回
    農地前，既無法自任耕作，自與上開法律規定不合，而不能享有免徵遺產稅之優
    惠，依法並無不合，故上述函釋尚無牴觸行為時法律之虞，且上開法律規定亦未
    經宣告違憲。被告依各該法律規定未予原告及參加人等繼承人免徵遺產稅之優惠
    ，自屬有據，原告及參加人主張由繼承人一人繼承或承受，不必自任耕作，亦可
    享有免徵遺產稅之優惠，核無可採。故而，被告於九十年二月十五日以南區國稅
    審二字第九００一０七一七號函否准原告及參加人退稅之申請，依法並無不合。
五、綜上所述，原告及參加人之主張既不足取，被告就被繼承人許鈴所遺出租之三
    七五農地，因未自任耕作，而依行為時之法令，未予原告及參加人等繼承人免徵
    遺產稅之優惠，否准原告退稅之申請，於法並無違誤，訴願決定予以維持，亦無
    不合。原告提起本件行政訴訟，為無理由，應予駁回。
六、據上論結，本件原告之訴為無理由，依行政訴訟法第一百九十五條第一項後段、
    第九十八條第三項前段、第一百零四條，民事訴訟法第八十五條第一項前段，判
    決如主文。
中　　　華　　　民　　　國    九十一　　年　  　一　　　月　　  十五　　日
                              高雄高等行政法院第一庭
                                          審判長法官  陳光秀
                                          法      官  呂佳徵
                                          法      官  林石猛
右為正本係照原本作成。
如不服本判決，應於判決送達後二十日內向本院提出上訴書狀，其未表明上訴理由者
，應於提起上訴後二十日內向本院提出上訴理由書（須按對造人數附繕本）；如於本
判決宣示或公告後送達前提起上訴者，應於判決送達後二十日內補提上訴理由書（須
附繕本）。未表明上訴理由者，逕以裁定駁回。
提起上訴應預繳送達用雙掛號郵票七份（每份三十四元）。
中　　　華　　　民　　　國    九十一　　年　  　一　　　月　　  十五　　日
                                          法院書記官  洪美智
